最高法院刑事判決　　　　　　　　　　　　　　　八十六年度台上字第五一○九號
　　上　訴　人　甲○○
　　選任辯護人　廖信憲律師
右上訴人因貪污案件，不服台灣高等法院高雄分院中華民國八十五年十一月五日第二
審判決（八十五年度上訴字第一○七五號，起訴案號：台灣高雄地方法院檢察署八十
四年度偵字第九二一九號），提起上訴，本院判決如左：
    主  文
原判決撤銷，發回台灣高等法院高雄分院。
    理  由
本件原判決認定上訴人甲○○係財政部關稅總局高雄關稅局保稅組關員，為依據法令
從事公務之人員，於民國八十三年間擔任該關稅局前鎮分局驗貨課之驗貨員，負責進
出口貨物查驗事宜。因林仁維所負責之普高工業股份有限公司（下稱普高公司）於八
十三年四月二十二日委託吉原報關股份有限公司（下稱吉原報關行）代理高爾夫球具
之原、物料出口，至香港轉運至廈門，上訴人於翌日、即八十三年四月二十三日負責
查驗該批貨物，竟對吉原報關行現場驗貨員沈濟裕表示：普高公司該批出口貨物裝箱
單申報名稱項目不夠詳細，無法查驗云云，意圖刁難。沈濟裕請上訴人自行與貨主林
仁維聯絡，上訴人遂以電話與林仁維聯繫稱裝箱項目與報單項目順序不同無從查驗，
須將八只貨櫃全部拖往集中查驗區卸貨查驗云云。林仁維於是再以電話告知吉原報關
行賴義忠，授權賴義忠處理，賴義忠向在現場之沈濟裕了解情況，沈濟裕告以驗貨員
即上訴人以手勢表示一只貨櫃要「五」，八只貨櫃要新台幣（下同）四千元。賴義忠
再將此情告訴貨主林仁維，林仁維同意後賴義忠轉告現場之沈濟裕，沈濟裕轉告上訴
人稱貨主同意付四千元時，上訴人表示並非四千元而是每只貨櫃五千元，八只貨櫃四
萬元。沈濟裕再告訴賴義忠，由賴義忠與上訴人協調，上訴人終於同意以給付四千元
後免開櫃查驗放行。沈濟裕乃於四月二十三日當天在該高雄關稅局前鎮分局辦公室外
交付上訴人四千元。吉原報關行遂將該筆四千元款項記帳於「翻倉工資」項下，向貨
主林仁維請款等情。因而撤銷第一審諭知上訴人無罪之判決，改判論處上訴人以依據
法令從事公務之人員，對於職務上之行為收受賄賂罪刑，固非無見。惟查：(一)科刑之
判決書，須將認定之犯罪事實詳記於事實欄，然後於理由內逐一說明其憑以認定之證
據，以使事實與理由兩相一致，方為合法，如其事實之記載，先後不一，或事實記載
與理由說明不相一致，或判決理由之記載，前後互相齟齬，即屬理由矛盾，按諸刑事
訴訟法第三百七十九條第十四款之規定，其判決當然為違背法令，均足以構成撤銷之
原因。原判決於事實欄記載：「沈濟裕告以驗貨員甲○○……要四千元，賴義忠再將
此情告訴貨主林仁維，林仁維同意後……」等情（見原判決第二頁第七、八行），認
定貨主林仁維同意支付賄款四千元；然原判決理由欄二之２所採用之證據即貨主林仁
維之證述則為：「……但為我拒絕……直到下午五時許，賴義忠打電話告訴我該批貨
物已處理完畢，即可裝船出口，但未提及如何處理及有無支付任何金額給予驗貨之關
員」及「……之後不久賴義忠數次打電話給我，表示徐姓關員願意減少索取之金額，
我仍不同意，……直到當日下午五時許賴義忠打電話通知我，前述出口貨物已通關放
行，但並未告訴我他係以多少代價處理及有無支付徐姓驗貨員其他費用」、「事後對
此額外的費用，我曾向吉原報關公司提出質疑……」等語（見原判決第四頁第六－十
七行）。原判決引用林仁維之上開證述資為認定事實之基礎，而林仁維之上開證述係
稱其「拒絕」支付賄款，減少後「仍不同意」，甚且事後猶向吉原報關行「提出質疑
」，由上開判決理由引用之證據觀之，顯見林仁維並未同意給付四千元賄款，乃原判
決一方面採信證人林仁維上開不同意給付賄款之證述，一方面又認定其同意支付四千
元賄款之事實，致事實記載與理由說明互相齟齬，非無判決理由矛盾之可議。又原判
決於理由欄採用證人賴義忠所為「八十三年四月二十三日上午我便至高雄港六十九號
碼頭陪同高雄關稅局驗貨課關員甲○○共同開櫃查驗報單號碼BC\83\5358\1590 之普
高公司出口製造高爾夫球具之原、物料，大約驗至中午十二時左右，驗貨員甲○○便
向我表示該批貨物申報之裝箱單名稱項目不詳細，他看不懂無從查驗……」之證述，
作為認定犯罪事實之基礎（見原判決第五頁第十六－二十行）。依證人賴義忠之上開
證述，上訴人係向「賴義忠」表示該批貨物申報之裝箱單名稱項目不詳細，無從查驗
。然原判決事實欄則記載：「甲○○於翌日即八十三年四月二十三日負責查驗該批貨
物，竟對於吉原報關行現場驗貨員沈濟裕表示：普高公司該批出口貨物裝箱單申報名
稱不夠詳細，無法查驗云云，意圖刁難……」（見原判決第二頁第一－三行），認定
上訴人係對「沈濟裕」表示無法查驗，意圖刁難。其事實記載與理由說明亦不盡一致
，同有判決理由矛盾之欠洽。(二)有罪之判決書，對於被告有利之證據不採納者，應說
明其理由，為刑事訴訟法第三百十條第二款所明定，故有罪判決書對於被告有利之證
據，如不加以採納，必須說明其不予採納之理由，否則即難謂非判決不備理由之違法
。原審採用證人賴義忠、沈濟裕等人在法務部調查局航業海員調查處高雄航業海員調
查站之供述，作為認定犯罪事實之基礎。然據證人沈濟裕於原審結證稱：「當時去做
筆錄時，時間已經很晚了，而且我們老板在那裡做筆錄也做很久了，是他們做好了之
後，才通知我過去簽名的。是他們先寫好了，叫我看一下，就要我簽名了，他們說如
果我不簽名，就不讓我回去，所以筆錄就如此簽名了。事實上並不是如此……。」（
見原審卷第二十七頁正面）；證人賴義忠亦到庭結證稱：「我在調查站所為的證述不
實在。因為在調查站他們問很久，我無法回去工作……。」（見同上卷第六十七頁背
面）各等語。原審對於證人沈濟裕、賴義忠上開有利於上訴人之證述恝置不論，逕將
該二證人在調查站之供述採為認定犯罪事實之基礎，非但職權調查之能事猶有未盡，
抑且有判決理由不備之可議。(三)貪污治罪條例第十條規定：「犯第四條至第六條之罪
者，其所得財物，應予追繳，並依其情節分別沒收或發還被害人。前項財物之全部或
一部無法追繳時，應追徵其價額，或以其財產抵償之……。」原判決論上訴人以上開
條例第五條第一項第三款之罪，並認定上訴人已向沈濟裕取得賄款四千元，卻未適用
上開條例第十條規定，對於上訴人犯罪所得之財物賄款四千元予以追繳，尚難謂無判
決不適用法則之違法。又上訴人行為後，貪污治罪條例第五條已於八十五年十月二十
三日修正公布施行，原審未依刑法第二條第一項之規定比較適用最有利於行為人之法
律，亦有未合。上訴意旨，指摘原判決不當，非無理由，應認有發回更審之原因。另
修正前之上開條例第十一條、第十六條，現已分別修正為第十二條、第十七條，更審
時希注意及之，併予指明。
據上論結，應依刑事訴訟法第三百九十七條、第四百零一條，判決如主文。
中      華      民      國    八十六    年      八      月     二十八   日
                              最高法院刑事第五庭
                                  審判長法官  陳  錫  奎
                                        法官  洪  清  江
                                        法官  李  璋  鵬
                                        法官  吳  昆  仁
                                        法官  劉  介  民
      右正本證明與原本無異
                                              書  記  官
中      華      民      國    八十六    年      九      月      四      日
